臺灣高等法院臺南分院刑事判決　　　　　　　九十一年度上訴字第一一二七號　Ｃ
　　　上　訴　人
　　　即　被　告　甲　○　○
　　　右　一　人
　　　選任辯護人　何　永　福
右上訴人因重利案件，不服中華民國九十一年八月十四日台灣嘉義地方法院九十一年
度訴字第七六號第一審判決（起訴案號：臺灣嘉義地方法院檢察署九十年度偵字第二
○二五號），提起上訴，本院判決如左：
      主      文
上訴駁回。
      事      實
一、郭永明（業經原審判處有期徒刑五月確定）自民國（下同）八十九年十一月起，
    在聯合報、中國時報及自由時報等刊登廣告稱「軍公教人員大優惠，辦門號送現
    金，0000000000；0000000000」等，招攬客戶，供急迫、輕率或無經驗之不特定
    人借款，貸款人須提供身分證為質，並簽發本票擔保，借款以十天為一期，每借
    貸新台幣（下同）一萬元，利息以二千元計算，並預扣第一期利息，貸款人亦可
    以申辦門號搭配手機方式，由郭永明代辦手機門號，以每一門號，折抵利息一千
    元，以此方式，先後貸款予邱進國、乙○○、林三元、陳吉川、黃寶元、李俊達
    等六人，分別貸出五千元至二萬八千元不等金額，取得與原本顯不相當之重利，
    且恃此為生。而甲○○、丁○○則與郭永明，共同基於常業重利犯意聯絡，以上
    開方法，自九十一年二月底起，受僱於郭永明，或分別或共同，前往收取債款及
    利息，每收取一千元，可抽取一百元。迨至九十年三月廿四日下午二時許，甲○○、丁○○、郭永明三人，由甲○○攜帶乙○○、丙○○身分證影本各一張、乙○○郵局存摺影本二張、乙○○所簽發二萬元本票一張，共同前往嘉義縣朴子市
    ○○路朴子醫院前，要向借款人乙○○收取放款時，經乙○○報警查獲，當場在
    郭永明身上，扣得冊子一本、郵局帳號便條紙一張、帳單一張、切結書三張、客
    戶資料十一張、行動電話二支、行動電話門號卡四張、空白本票十八張、本票十
    張，及在甲○○身上扣得乙○○、丙○○身分證影本各一張、乙○○郵局存摺影
    本二張、乙○○所簽發二萬元本票一張（發票日八十九年十月三十日、到期日八
    十九年十二月三十日）在案。
二、案經嘉義縣警察局報請臺灣嘉義地方法院檢察署檢察官偵查起訴。
      理      由
一、訊據上訴人即被告甲○○、丁○○對於有收取款項，並抽取一成金額之事實，均
    供承不諱，然均否認有右述常業重利犯行，均辯稱：不知郭永明在經營地下錢莊
    ，警訊筆錄不實在，是警察叫伊講的云云。惟查：
  (一)郭永明如何經營地下錢莊乙情，業經同案被告郭永明於原審理時自白不諱（詳原
    審卷廿六至廿八頁）；核與證人乙○○於警偵訊供述：伊於八十九年十二月底，
    向郭永明借款二萬元，利息每十天，新台幣四千元，先扣後，實際只借到一萬六
    千元，郭永明付款後，即要伊在空白本票簽名，並交付郵局存簿影本，拿身分證
    抵押，簽寫委託書等情相符（詳偵查卷四四至四五頁），且經證人丙○○於警訊
    證述：乙○○於八十九年十二月底，拿伊的身分證，去向郭永明借款，伊有陪同
    乙○○前往借款等語在卷（詳警卷十頁）；復有被害人乙○○、丙○○身分證影
    本各一張、乙○○郵局存摺影本二張、乙○○所簽發二萬元本票一紙，及郭永明
    所持有冊子一本、郵局帳號便條紙一張、帳單一張、切結書三張、客戶資料十一
    張、空白本票十八張、本票十張、行動電話二支、行動電話門號卡四張扣案可稽
    （詳偵查卷五至六頁所附扣押物品清單），則同案共犯郭永明自白經營地下錢莊
    犯行，核與事實相符，應堪採信。
  (二)至被告甲○○、丁○○二人，雖否認警訊所供，然經原審就警訊錄音帶勘驗結果
    ：被告甲○○、丁○○二人，分別於警訊時，為下列供述：
  1.被告甲○○於警訊自承：我收的錢是利息還是保金，我不知道；是郭永明向我說
    ，對方如拿錢給你，你就把東西給他；我是受雇於江先生即郭永明；江先生打電
    話來，就約我們在那裡，我去那裡等，然後向人家拿錢；我差不多到九十年二月
    底加入，當初接到電話，是郭永明問我說，要不要加減賺；我收到錢後，都拿去
    匯入郭永明太太林素華帳戶；收到錢，我先抽一成起來；是由郭永明負責聯絡借
    主；是郭永明他打電話來講，說你一點到，有一個穿什麼的，你去那裡，如看到
    有人在等，你就過去問他問看看等語（詳原審卷一四五至一五○頁所附錄音帶勘
    驗筆錄）。
  2.另被告丁○○於警訊則供承：我們三人（按指郭永明、甲○○、丁○○），應該
    是九十年一月底，開始經營地下錢莊吧；前幾天有去收帳，大約半個月，我忘記
    了；去收帳時郭永明他其實也沒說什麼，他叫我出去，就叫我收著；應該是二萬
    抽四千，因所有的錢莊都這樣；大家都要簽本票，有扣身分證及簽切結書；一個
    門號拿一千元等語，業經原審勘驗屬實（詳原審卷一五一至一五四頁所附警訊錄
    音帶勘驗筆錄）。
  3.依上被告甲○○、丁○○二人於警局所供，被告甲○○、丁○○，對其二人如何
    收錢，及抽取收取款項一成金額等情，均供陳甚明；且被告甲○○於原審供稱，
    在警訊所稱「江先生」即為本件共同被告郭永明等情（詳原審卷一六七頁）。以
    此觀之，警局移送被告甲○○、丁○○及郭永明三人經營地下錢莊，應非無據。
  (三)而被告甲○○其後於檢察官偵查中亦供稱：我是從九十年二月底去應徵送貨工作
    ，是一個月二萬元的底薪，有一位江先生說貨款如果要收，就叫我去收貨款；收
    貨款後，我就抽一成，即一千元抽一百元，共收四、五次貨款；我之前有懷疑是
    經營地下錢莊；案發當天，警察有從我身上搜到乙○○、丙○○的身分證、本票
    、及郵局存摺影本等語（詳偵查卷十一頁背面）。另被告丁○○則於偵查中供稱
    ：我是從九十年一月份應徵的，地下錢莊是我老闆郭永明經營的，我只是送貨；
    我前後共收了貨款二、三十次左右；一個月二萬元底薪，收款後我再另外抽取收
    款金額一成；警察查獲時客戶資料是老闆郭永明叫我撕破的等語（詳偵查卷十二
    頁及背面）。參酌被告甲○○、丁○○二人於偵查中所供，其二人均於向客戶收
    款後，各自從所收取款項中，抽取一成作為己有，倘係貨款，衡情應無可能，公
    司貨款收取後，卻讓受僱員工抽取一成之理！由該抽取一成金額行為，亦可佐證
    被告甲○○、丁○○，係受僱於郭永明從事重利討債行為，至為明灼。
  (四)再依卷附扣案本票，被告甲○○於八十九年十月二十日，簽發九十年一月廿日到
    期二萬元本票；及於八十九年十一月廿日，又簽發九十年一月廿日到期三萬五千
    元本票，合計五萬五千元（詳原審卷七九至八十頁所附二紙本票影本），核與共
    犯郭永明於扣案筆記本所載甲○○借款總共五萬五千元相符（詳原審卷五十頁所
    附筆記影本）；又依卷附共犯郭永明筆記冊子，亦記載被告甲○○、丁○○，均
    曾向被告郭永明借款（詳原審卷四五頁所附筆記影本）。被告甲○○、丁○○二
    人，既均已親自向共同被告郭永明借款，則豈有可能不知道郭永明，係在經營地
    下錢莊。尤其被告甲○○於偵查中自承，早已懷疑共犯郭永明經營地下錢莊，為
    警查獲時，更自甲○○身上取出借款人乙○○、丙○○的身分證、本票、及郵局
    存摺影本（詳偵查卷十一頁背面），如果被告甲○○係前往收取貨款，焉有人收
    取貨款，身上還攜帶借款人身分證、本票及郵局存摺？該等物品，分明係被告甲○○，於向借款人乙○○取回借款時，準備返還借款人乙○○；此由甲○○於警
    訊時供稱：我去收的錢，是郭永明向我說，對方如拿錢給你，你就把東西給他等
    語，被告甲○○所謂「對方拿錢給你，你就把東西給他」，該處「東西」應即指
    上開在被告甲○○身上，所查獲的借款人乙○○身分證、本票、郵局存摺等物，
    互核相符。而被告丁○○於為警查獲時，更是將共犯郭永明所攜帶客戶資料十一
    張撕破，若非該等客戶資料，即是被告郭永明經營地下錢莊借款人資料，何庸害
    怕被警查獲，而先加以撕破。凡此在在顯示，被告丁○○惟恐其受僱郭永明，向
    借款人收取重利犯行，為警查獲，始有此舉，其理至明。
  (五)又本件被告甲○○、丁○○二人，於九十年三月二十四日，係與被告郭永明欲向
    乙○○收錢（依扣案乙○○所簽二萬元本票，所載本票到期日為八十九年十二月
    卅日，則算至案發日即九十年三月廿四日，借款人乙○○該筆二萬元借款，已積
    欠近三個月，故為郭永明夥同被告甲○○、丁○○前往向乙○○索討欠款），同
    遭查獲，同時在甲○○及郭永明身上，取出扣案身分證影本二張、郵局存摺影本
    二張、本票十一張、冊子一本、郵局帳號便條紙一張、帳單一張、切結書三張、
    客戶資料十一張、空白本票十八張、本票十張、行動電話二支、行動電話門號卡
    四張等物，該等物品，通常為經營地下錢莊所用。再者被告甲○○、丁○○、郭
    永明三人，若然係單純送貨、收款業務，何須三人同時同往收款！又案發當時，
    被告甲○○、丁○○、郭永明三人為警查時，並未在渠等所駕駛汽車，發現有置
    放送貨物品，或送貨簽收單等有關送貨證明，反而是為警扣得上開地下錢莊重利
    行為所用物品？綜上所述，足見被告甲○○、丁○○二人，顯已知悉郭永明係營
    地下錢莊為業，且與郭永明有共犯重利犯行，已昭昭明甚。是被告甲○○、丁○○所辯，其於警訊所供不實，顯係卸責之詞，不足採信。被告二人與共犯郭永明
    右揭常業重利犯行，事證已明，均堪以認定。
  (六)至共犯郭永明於原審供稱，被告甲○○、丁○○二人均不知其在從事重利行為云
    云（詳原審卷廿七頁）。然本件被告甲○○、丁○○二人，係受僱於共犯郭永明
    ，東窗事發後，郭永明於原審其自己一人，既已獨承重利刑責，而願意認罪協商
    （詳原審卷廿五頁）；兼以被告甲○○、丁○○二人，係受僱於郭永明從事重利
    討債行為，於情於理，均屬有功於郭永明。本件犯行事發後，郭永明自己，既然
    已經獨承全部刑責，何須再牽連他人。因此，事理上，作有利於其受僱人即被告
    甲○○、丁○○供詞，自屬當然。另本件警局錄音帶，既經原審勘驗在案，經核
    所供與偵查中所供，暨本院調查所得事實，大致相符，自堪採信。則該警局錄音
    帶當無庸再送鑑定必要，均併此說明。
二、查被告甲○○、丁○○二人與共犯郭永明，共同乘他人急迫向其貸與金錢，而取
    得與原本顯不相當重利，並以之為常業。核渠等所為，均係犯刑法第三百四十五
    條常業重利罪。被告二人與共犯郭永明間，就前開常業重利犯行，彼此間均有犯
    意聯絡及行為分擔，應依刑法第廿八條規定，論以共同正犯。
三、本件原判決以被告甲○○、丁○○二人，均罪證明確，因予適用刑法第二十八條
    、第三百四十五條、第四十一條第一項前段、第三十八條第一項第二款，罰金罰
    鍰提高標準條例第一條前段、第二條規定，併審酌被告二人品性、犯罪目的、手
    段、剝奪經濟弱者，坐享重利動機，查獲被害人人數及所生危害，暨被告分擔角
    色、犯後態度等一切情狀，對被告甲○○、丁○○各量處有期徒刑三月，並均諭
    知所處徒刑，如易科罰金，以三百元折算一日之標準，以資懲儆。併敘明扣案郵
    局存摺影本二張、冊子一本、郵局帳號便條紙一張、帳單一張、切結書三張、客
    戶資料十一張、行動電話二支、行動電話門號卡四張，係同案共犯郭永明所有供
    犯罪所用，業據同案共犯郭永明於原審供明在卷（詳原審卷一二七頁），另空白
    本票十八張，既為空白，足證尚未使用，應係犯罪預備之物，而非供犯罪所用，
    應依刑法第三十八條第一項第二款規定，宣告沒收。至扣案乙○○、丙○○身分
    證影本各一張、本票十一張，均係乙○○及其他借款人簽發給共犯郭永明借款擔
    保，如借款人按期清償借款，即應將該本票返還，被告等僅係取得本票占有，尚
    難認係被告三人犯罪所得，不另為沒收諭知，併此敘明。本院經核原判決認事用
    法，均無違誤，量刑亦稱妥適。被告甲○○、丁○○上訴意旨，均否認犯行，而
    指摘原判決不當，依上所述，均無理由，應俱予駁回。
據上論斷，應依刑事訴訟法第三百六十八條，判決如主文。
本案經檢察官吳忠賢到庭執行職務。
中    華    民    國      九十一      年      十        月  卅一        日
                                  臺灣高等法院臺南分院刑事第七庭
                                      審判長法官  蔡    崇    義
                                            法官  許    進    國
                                            法官  董    武    全
右正本證明與原本無異。
如不服本判決，應於判決送達後十日內向本院提出上訴狀，其未敘述理由者並應於提
出上訴狀後十日內向本院補提理由書（應附繕本)。
                                      法院書記官  黃    全    忠
中    華    民    國      九十一      年      十一      月      五      日
附錄法條：
刑法第三百四十四條：
乘他人急迫、輕率或無經驗貸以金錢或其他物品，而取得與原本顯不相當之重利者，
處一年以下有期徒刑、拘役或科或併科一千元以下罰金。
刑法第三百四十五條：
以犯前條之罪為常業者，處五年以下有期徒刑，得併科三千元以下罰金。
